【裁判字號】    91,訴,387
【裁判日期】    920227
【裁判案由】    塗銷土地抵押權登記
【裁判全文】
臺灣苗栗地方法院民事判決  九十一年度訴字第三八七號
    原      告  甲○○
    訴訟代理人  李震華律師
    送達代收人  李震華律師
    被      告  乙○○
右當事人間塗銷土地抵押權登記事件，本院判決如左：
    主    文
被告應將坐落苗栗縣竹南鎮○○段第八五五號及第八五六地號二筆土地，於八十七年
三月十二日以竹南地政事務所南地所字第二七三七號所設定之抵押權登記，予以塗銷
。
訴訟費用由被告負擔。
    事    實
一、原告方面：
  （一）聲明：求為判決如主文第一項所示。
  （二）陳述：兩造從未有設定系爭抵押權之合意，於該登記情事發生前，原告更與
        被告互不相識、從未謀面。實係訴外人林莊斌利用向原告購買土地之機會，
        取得原告委交之權狀、印鑑證明等文件，私自向被告借貸時片面所為之擔保
        行為。原告從未委託兒子王武凌代為簽訂買賣契約，且王武凌之認知係林莊
        斌為向銀行貸得較高款項，而央求王武凌配合訂定一虛偽、金額較高之契約
        ，此與原告所訂定之契約內容截然不同，是以，王武凌並無代理權。被告在
        苗栗地方法院檢察署八十七年度偵字第四六三七號刑事案件偵查中，均證稱
        「自始至終都未見過原告」、「未經過原告夫婦同意」等語，足見被告確實
        未經過原告之同意即設定系爭抵押權。依土地登記專業代理人管理辦法第十
        七條規定，專業代理人應查明委託人確為登記標的物之權利人或權利關係人
        ，並確實核對其身分後，始得接受委託，應不能主張表現代理。又被告身為
        土地登記專業代理人，竟未經原告同意，代理原告與自己為物權法律行為，
        依民法第一○六條前段規定，應為無效，自無主張係善意第三人，而信賴訴
        外人林莊斌之餘地。又被告於本件民事訴訟及其他相關之刑事案件中，均自
        承係受林莊斌之詐騙原告房地係林莊斌之祖產信託在原告名下等語，當不能
        再主張表現代理。
  （三）證據：提出土地登記謄本、原告與林莊斌之土地房屋買賣契約書、律師函、
        原告暨王武凌與與林莊斌之不動產買賣契約書，聲請向竹南地政事務所調取
        系爭抵押權設定之申請文件，及聲請訊問證人即原告兒子王武凌。
二、被告方面：
（一）聲明：原告之訴駁回。
（二）陳述：原告與訴外人林莊斌係鄰居，以系爭二筆土地簽立買賣契約書，交易期
      間林莊斌支付新台幣（下同）八十萬元予原告，其餘款項同意由林莊斌以借貸
      方式支付，並交付權狀、印鑑證明等相關文件予林莊斌，嗣因買賣雙方發生爭
      議，原告對林莊斌提出偽造文書罪、詐欺罪、侵占罪等告訴，經苗栗地方法院
      檢察署以八十七年度偵字第四六三七號處分不起訴確定。林莊斌向被告借貸時
      ，說系爭房地是他的祖產，信託登記在原告名下，林莊斌曾帶被告至原告住所
      索取登記文件，以示原告均無異議而願意配合辦理，當時被告和另一位訴外人
      張進錄坐在車上，林莊斌有將原告叫出來，告知原告貸款事情，原告同意交出
      印鑑章供辦理貸款。嗣後被告亦對林莊斌提出行使偽造有價證卷罪、詐欺罪之
      告訴，由苗栗地方法院檢察署以八十八年度偵字第三九○四號起訴，並由鈞院
      刑事庭以八十九年度訴字第一七四號案件審理中。林莊斌向被告貸得之金錢係
      清償原告與訴外人許長川間之借貸債務，事後並由林莊斌交付相關文件，該文
      件皆係真正，並無偽造、變造情事，被告亦曾先就土地之地點、價值、所有權
      人身分、債權人許長川等先為側面之初步查證，因被告為善意第三人，若干交
      易、代理細節並不知情，且相關之刑事案件偵查中，原告亦承認其兒子王武凌
      係有權代理。
（三）提出八十八年度偵字第三九○四號起訴書、原告與林莊斌之土地房屋買賣契約
      書、五十萬元電匯申請書。
三、本院依職權向竹南地政事務所調取苗栗縣竹南地政事務所土地暨建築改良物逕為
    變更登記申請書、土地登記申請書、登記清冊、抵押權設定契約書、原告身分證
    影本、許長川身分證影本等系爭土地之抵押權設定相關文件；及調取苗栗地方法
    院檢察署八十七年度偵字第四六三七號原告對林莊斌提出偽造文書罪、詐欺罪侵
    占罪等告訴之偵查卷宗，苗栗地方法院檢察署八十八年度偵字第三九○四號被告
    對林莊斌提出行使偽造有價證卷罪、詐欺罪等告訴之偵查卷宗暨本院九十二年度
    訴緝字第一號、八十九年度訴字第一七四號刑事卷宗；暨訊問證人王武凌。
    理    由
一、原告主張兩造從未有設定系爭抵押權之合意，係訴外人林莊斌利用向原告購買土
    地之機會，取得原告委交之權狀、印鑑證明等文件，私自向被告借貸時片面設定
    系爭抵押權，原告從未委託兒子王武凌代為簽訂買賣契約，且原告應依土地登記
    專業代理人管理辦法第十七條規定查明，不能主張表現代理，又被告身為土地登
    記專業代理人，竟未經原告同意，代理原告與自己為物權法律行為，依民法第一
    ○六條前段規定，應為無效，自無主張係善意第三人，而信賴訴外人林莊斌之餘
    地，另被告於本件民事訴訟及其他相關之刑事案件中，均自承係受林莊斌之詐騙
    ，當不能再主張表現代理等語。
二、被告則以原告與訴外人林莊斌以系爭二筆土地簽立買賣契約書，同意由林莊斌以
    借貸方式支付餘款，並交付權狀、印鑑證明等相關文件予林莊斌，林莊斌向被告
    借貸時，稱系爭房地是他的祖產，信託登記在原告名下，林莊斌曾帶被告至原告
    住所索取登記文件，以示原告均無異議而願意配合辦理，林莊斌向被告貸得之金
    錢，係清償原告與訴外人許長川間之借貸債務，事後並由林莊斌交付相關文件，
    該文件皆係真正，並無偽造、變造情事，被告亦曾先就土地之地點、價值、所有
    權人身分、債權人許長川等先為側面之初步查證，因被告為善意第三人，若干交
    易、代理細節並不知情，且相關之刑事案件偵查中，原告亦承認其兒子王武凌係
    有權代理等語置辯。
三、查兩造間就坐落苗栗縣竹南鎮○○段第八五五號及第八五六地號二筆土地，於八
    十七年三月十二日以竹南地政事務所南地所字第二七三七號設定有系爭抵押權登
    記之事實，為兩造所不爭執，並有土地登記謄本可證為真。次查原告一再堅詞否
    認同意提供不動產設定系爭抵押權予被告，供擔保被告與訴外人林莊斌間之借款
    ，則被告應就有利於己之積極事實即原告是否同意設定抵押權乙節負舉證責任。
    惟被告迄未舉證證明兩造間有何抵押權設定之約定；且經本院依職權調取苗栗地
    方法院檢察署八十七年度偵字第四六三七號原告對林莊斌提出偽造文書罪、詐欺
    罪侵占罪等告訴之偵查卷宗，苗栗地方法院檢察署八十八年度偵字第三九○四號
    被告對林莊斌提出行使偽造有價證卷罪、詐欺罪等告訴之偵查卷宗暨本院九十二
    年度訴緝字第一號、八十九年度訴字第一七四號刑事卷宗所示，被告先後於八十
    七年度偵字第四六三七號案偵查中及八十九年度訴字第一七四號案審理中，均一
    再指稱略以：辦理系爭抵押權登記前未見過原告等語，又林莊斌於八十七年度偵
    字第四六三七號案偵查中，亦供稱略以：原告對於系爭抵押權登記事宜並不知情
    等語。從而，被告為擔保所借貸予訴外人林莊斌之借款，與林莊斌片面協議，未
    經原告之同意，亦未向原告本人求證，驟然持林莊斌所提供之證件，以原告所有
    之不動產設定系爭抵押權等情，昭昭甚明。是以，兩造間並無任何關於設定系爭
    抵押權之約定，堪予認定。
四、另參酌附於苗栗地方法院檢察署八十七年度偵字第四六三七號偵查卷第三十五頁
    至第四十七頁之關於系爭抵押權設定登記之土地登記申請書、抵押權設定契約書
    、原告印鑑證明、林莊斌印鑑證明、原告身分證正反面影本、林莊斌身分證正反
    面影本、被告身分證正反面影本等相關資料所示，系爭抵押權設定之權利人為被
    告，系爭抵押權設定之義務人為原告，抵押權所擔保債務之債務人為林莊斌，被
    告同時身兼辦理系爭抵押權設定登記事宜之代理人等情，甚為明確。按不動產之
    價值甚高，關於不動產權利之登記，攸關一般民眾之財產權益甚鉅，依土地登記
    專業管理人辦法第十七條及地政士法第十八條規定意旨觀之，專業代理人於受理
    委託時，應查明委託人確為登記標的物之權利人或權利關係人，並確實核對其身
    份後，使得接受委託，以維民眾財產之安全，及避免訟爭。核被告既擔任系爭抵
    押權登記之代理人，仍應有上開詳實查核之義務，疏無規避查核義務而得主張表
    見代理之餘地。參諸被告於前開相關刑事案件偵查、審理中，一再指稱係遭訴外
    人林莊斌之詐欺，誤以為系爭不動產為林莊斌所有，僅係信託登記於原告名下，
    則被告主觀上係認為不動產所有人為林莊斌；然表現代理係以無權代理為前提，
    於無權代理人以本人（即原告）之代理人自居，向善意第三人佯稱有權代理，第
    三人善意信賴其表見代理之外觀，與該無權代理人為交易行為，則該法律行為對
    於本人可發生效力，善意第三人亦得對無權代理人請求損害賠償，從而，第三人
    主觀上認為本人係真正權利人，僅對於無權代理之情不知。核本件被告主觀上係
    認為不動產所有人為林莊斌，與表見代理係善意第三人應主觀上認為本人（即原
    告）係真正權利人之要件不符，是以，被告亦無從依表現代理之規定，主張係善
    意第三人，而得優先於真正權利人之原告受保護。
五、綜上論述，兩造間並無任何關於設定系爭抵押權之約定，被告亦無從依表現代理
    之規定，主張係善意第三人而受保護，從而，原告請求被告應將坐落苗栗縣竹南
    鎮○○段第八五五號及第八五六地號二筆土地，於八十七年三月十二日以竹南地
    政事務所南地所字第二七三七號所設定之抵押權登記，予以塗銷，為有理由，應
    予准許。
六、因本案事證已臻明確，兩造其餘主張、陳述及所提之證據，均毋庸再予審酌，附
    此敘明。
七、結論：原告之訴為有理由，依民事訴訟法第三百八十五條第一項前段、第七十八
    條，第三百九十條第二項判決如主文。
中      華      民      國     九十二     年     二    月    二十七    日
                                  臺灣苗栗地方法院民事庭
~B法      官  李麗萍
右為正本係照原本作成。
如對本判決上訴，須於判決送達後廿日內向本院提出上訴狀。
~B法院書記官  蕭雅馨
中      華      民      國    九十二    年    二    月    二十七    日


司法院資訊處製作；財團法人民間司法改革基金會備份。
